【裁判字號】    99,再易,3
【裁判日期】    990622
【裁判案由】    給付工程款
【裁判全文】
臺灣高等法院臺南分院民事判決    99年度再易字第3號
再 審 原告  良鼎裝潢設計有限公司
法定代理人  乙○○
訴訟代理人  黃敏哲  律師
再 審 被告  甲○○
訴訟代理人  陳郁芬  律師
            蘇文奕  律師
上列當事人間因請求給付工程款事件，再審原告對於中華民國98
年12月1日本院97年度建上易字第6號確定判決，提起再審之訴，
本院於99年6月8日言詞辯論終結，判決如下：
    主  文
再審之訴駁回。
再審訴訟費用由再審原告負擔。
    事實及理由
一、按再審之訴，應於30日之不變期間內提起。前項期間，自判
    決確定時起算，判決於送達前確定者，自送達時起算。民事
    訴訟法第500條第1項、第2項定有明文。本院97年度建上易
    字第6號給付工程款事件關於再審原告部分屬不得上訴第三
    審之事件，於民國（下同）98年12月1日宣判時即告確定，
    並於同年12月8日送達該民事確定判決書於再審原告，有送
    達證書影本附卷可參（見原確定判決卷二第69頁）。再審原
    告於98年12月31日具狀對該確定判決向本院提起再審之訴，
    並未逾民事訴訟法第500條第1項所規定30日之不變期間，合
    先敘明。
二、再審原告起訴主張：
(一)、原確定判決有民事訴訟法第496條第1項第1款適用法規顯有
    錯誤之再審事由：再審被告因住家及廠房需裝潢，而與訴外
    人楊淙德接洽，楊淙德即以材料商自居，並告知材料費用係
    包含原產地運送及施作裁剪之工資，然再審被告卻誤以為楊
    淙德所稱「連工帶料」係指在「現場之施工帶料」。此項誤
    解，經伊與再審被告、楊淙德三方於95年9月6日會面共同釐
    清爭議後，再審被告已知悉系爭工程「工料分開計價」一情
    ，且不再爭執，嗣更同意給付第一期款新臺幣（下同）605,
    806元予伊，顯見再審被告對於「應完成之工作」與「報酬
    」已有合意。又證人即再審被告委任系爭工程營建管理之陳
    柏勳於第一審結證：「伊於95年8月間以工地主任身分會同
    被告及楊淙德及旗山楊淙德木材廠去看材料，楊淙德係以材
    料商自居，楊淙德有說他習慣連工帶料，包括從原產地載運
    、裁剪之工資……伊與被告聽了都以為是現場施作連工帶料
    的價格，覺得很便宜，之後原告就進場施作，從8月14日至9
    月5日伊都沒有跟原告法定代理人乙○○簽任何點工單，因
    為伊主觀上還是認為連工帶料，所以沒有點工。但9月5日拿
    到原告的第一期請款單後，被告覺得奇怪，當天晚上伊有去
    跟楊淙德確認，所謂連工帶料的意思，楊淙德說是從原產地
    到料廠的工資。9月6日伊與被告及其父親、楊淙德、原告、
    吳子明等人有將連工帶料的定義講清楚，並說明現場由原告
    施作，工資另外計算，工人一人一天2,500元，工頭以2人計
    算，被告有說好，才付第一期60幾萬元給原告，第一期的請
    款單有交給被告確認後才付款，後來原告也有將第2、3期之
    請款單給我，但被告稱他資金調度有困難，所以沒有付款，
    並未再爭執供料分開之問題」（見第一審卷一第276-280、7
    1-73頁）；而證人吳子明亦證稱：「當時楊淙德跟被告解釋
    工料分開計算，沒有聽到被告有特別說什麼沒有同意也沒有
    反對，有聽到乙○○跟被告要請工資，是我自己到現場招攬
    業務，被告答應要給我作，工程款60多萬，被告已付清」（
    見第一審卷一第74頁）。則再審被告既願給付第一期款605,
    806元予再審原告，益證再審被告確有就「工作」與「報酬
    」有明示或默示之同意。又嗣後再審原告請求再審被告給付
    第2、3期工資，再審被告僅表示資金調度有困難，未對「工
    料分離計價」爭執，顯見本件係可歸責再審被告自己無法付
    款，嗣為卸責竟再誣指雙方欠缺承攬合意，是原確定判決未
    加審視，曲解認定，致適用法令有違誤。而再審被告於95年
    9月10日開立605,806元之禁背支票交予再審原告，再於同年
    9月19日再給付楊淙德70萬元之材料費用，則再審被告顯已
    接受工料分離計價之說，且就承攬報酬及工作等必要之點，
    已有明示或默示之合意存在，故原確定判決對於「再審原告
    與再審被告間無承攬之法律關係」乙節，違背民法第98條、
    第153條第1項之規定。且原確定判決關於「再審被告不認同
    95年9月6日之議」之認定乙節，違背上開論理法則，更有違
    「默示承諾」之認定要件，自與民事訴訟法第222條第3項、
    最高法院21年上字第1598號、29年上字第762號判例相違背
    ，是原確定判決有民事訴訟法第496條第1項第1款適用法規
    顯有錯誤之再審事由。
(二)、原確定判決有民事訴訟法第497條「就足影響於裁判之重要
    證物，漏未斟酌」之再審事由:又第一審判決（即臺南地方
    法院96年度建字第13號）認定：「被告與楊淙德接觸之初，
    確實有講到『連工帶料』，然楊淙德所稱是『料場』之連工
    帶料，被告認為是『現場』施工連工帶料，雙方認知不同，
    而為錯誤之意思表示」，則關於再審被告誤解「連工帶料」
    始末及事後承認再審原告之施工，再審原告已於訴訟中提出
    ，並提出臺南地方法院96年度訴字第978號判決影本為憑，
    惟原確定判決（即鈞院97年度建上易字第6號）全然未於判
    決理由中斟酌，如該項證據有經斟酌，則原確定判決將不致
    為如此之論斷，是原確定判決既就足影響於裁判之重要證據
    漏未斟酌，而有民事訴訟法第497條之再審事由，爰提起再
    審之訴。
(三)、聲明：
    1.原確定判決（即鈞院97年度建上易字第6號判決）廢棄。
    2.再審被告之上訴駁回。
    3.再審及前審訴訟費用均由再審被告負擔。
三、再審被告則答辯略以：
(一)、本件關於兩造之間究竟有無成立承攬契約，亦即再審原告是
    否為系爭裝潢工程契約之當事人，得向再審被告請求給付工
    程款乙節，原確定判決經斟酌全辯論意旨及調查證據之結果
    ，已於判決理由欄內第四項第(一)點援引民法第153條、第490
    條規定與最高法院29年上字第762號判例、65年台上字第197
    4號判例意旨，說明就系爭房屋之裝潢、採用之木料，及施
    工報酬是否以「連工帶料」為計價，及施工之過程等事項，
    均訴外人楊淙德與再審被告接洽而討論規劃；且依據證人楊
    淙德、陳柏勳之證詞，足認證人楊淙德陳稱；「只看風水不
    參與工程」、「僅係出售木材」之語，與事實不符；以及依
    再審原告負責人乙○○之陳述，足認於施工前，係由楊淙德
    介紹與再審被告認識，俾再審被告得以辨識現場實際施工人
    員，再審原告於施工期間均復聽從楊淙德之指示而施工，難
    認兩造間於系爭裝潢工程施作前，已就系爭裝潢工程之承攬
    契約必要之點，有何明示或默示之意思一致情事等語，並依
    綜參各項證據之調查結果，認定訴外人楊淙德始為系爭裝潢
    工程之承攬人，其與再審被告間於95年8月間就系爭裝潢工
    程締結之契約，除約定由楊淙德提供木料外，尚且包括連工
    帶料，其後楊淙德始帶領再審原告進場施工，不論楊淙德與
    再審原告間之內部關係為何，核係其雙方間之另一契約關係
    ，對於再審被告而言，再審原告僅係承攬人為履行系爭承攬
    契約之使用人等情，核原確定判決顯已就再審原告論前程序
    主張"兩造間有承攬之法律關係存在"之說法，詳予論述其主
    張不足採信之理由，並無任何適用法規錯誤之情事。再審原
    告對原確定判決認定事實之職權行使，任意指摘，指為合於
    「適用法規顯有錯誤」之再審原因，自非可取。
(二)、再審原告雖主張原確定判決在未斟酌證人陳柏勳、吳子明之
    證言，與臺南地方法院96年度訴字第978號判決之情形下，
    ，即認定兩造間無承攬關係存在，係屬重要證據漏未斟酌云
    云。然確定判決業已審酌相關證人之證詞，並已敘明其所以
    認定兩造間並無承攬法律關係存在之理由，洵無再審原告所
    稱「漏未斟酌」證人證言之情事。而上開認定亦屬原確定判
    決就事實認定及證據取捨之問題，非再審原告所稱判決有漏
    未審酌該證據之情形。又臺南地方法院96年度訴字第978號
    判決認定事項雖不利於再審被告，然該判決之理由均引自臺
    南地方法院96年度建字第13號判決，再審被告於該案判決後
    ，旋即提起上訴，現由本院以98年度上字第34號受理在案。
    就本案而言，並無參考之價值，且原確定判決時縱加以斟酌
    ，並認不影響判決結果甚明。乃再審原告仍就原確定判決認
    定事實、證據取捨為爭執，並就原確定判決已審酌之證據再
    為主張，顯不符民事訴訟法第497條所規定「足以影響判決
    之重要證物漏未審酌」
    之要件等語，資為抗辯。
 (三)、聲明：
    1.請求駁回再審之訴。
    2.訴訟費用由再審原告負擔。
四、再審原告主張原確定判決有民事訴訟法第496條第1項第1款
    及第497條規定之再審事由，乃提起本件再審之訴，茲分別
    論述如下：
  (一)、本件是否有民事訴訟法第496條第1項第1款之再審事由：
    1.按民事訴訟法第496條第1項第1款所謂適用法規顯有錯誤
      ，係指確定判決所適用之法規，顯然不合於法律規定，或
      與司法院現尚有效及大法官會議之解釋，或本院尚有效之
      判例，顯然違反者而言，並應以確定判決所認定之事實為
      基礎，以判斷其適用法規是否顯有錯誤。至於消極的不適
      用法規之情形雖亦包括在內，惟需消極的不適用法規顯然
      於判決之結果有影響者為限；並不包括漏未斟酌證據及認
      定事實錯誤之情形在內（大法官會議釋字第177號解釋，
      最高法院60年台再字第170號、63年台上字第880號判例參
      照）。
    2.再審原告雖主張：兩造間就工作、對價有明示或默示之合
      意，已成立承攬契約云云。惟原確定判決已於判決理由欄
      內第四項第一點中援引民法第153條、第490條規定論述：
      就系爭房屋之裝潢、採用之木料，及施工報酬是否連工帶
      料為計價等等，均係訴外人楊淙德與再審被告接洽、討論
      及規劃，且依楊淙德、陳柏勳之證詞，足認楊淙德陳稱：
      「只看風水不參與工程」、「僅係出售木材」之說與事實
      不符。而再審原告負責人乙○○亦陳稱係由楊淙德介紹與
      再審被告認識，俾再審被告得以辨識現場實際施工人員，
      再審原告於施工期間均復聽從楊淙德之指示而施工，僅認
      兩造間於系爭裝潢工作施作前，已就系爭裝潢工程之承攬
      契約必要之點，有何明示或默示之合意（參照原確定判決
      第4、5頁）。並認定訴外人楊淙德始為系爭裝潢工程之承
      攬人，其與再審被告於95年8月間就系爭裝潢工程締結之
      契約，除約定由楊淙德提供木料外，尚且包括連工帶料，
      其後楊淙德始帶領再審原告進場施工，不論楊淙德與再審
      原告間之內部關係為何，核係雙方間之另一契約關係，對
      於再審被告而言，再審原告僅係承攬人為履行系爭承攬契
      約之使用人等情（參照原確定判決第6頁第5行以下）。又
      再審原告又主張再審被告已給付第一期工程款，應就工作
      及報酬已有認知云云，惟再審被告與楊淙德成立之承攬契
      約，本即有給付工程款之義務，其依楊淙德之指示，逕將
      工資匯給再審原告，係一般商業行為所常見，原確定判決
      以再審原告並未提出其他積極事證，證明兩造間確有承攬
      之合意，僅憑匯款事實，反面推論兩造間已成立承攬契約
      ，委不足採（參照原確定判決第5頁倒數第5行至第6頁第4
      行）。
    3.基上，原確定判決顯已就再審原告在前審程序中主張之「
      兩造間有承攬之法律關係存在」之說，詳予論述，並無任
      何適用法規顯有錯誤之情事。況就證人吳子明之證述，及
      陳柏勳證述再審被告處理之始末，原確定判決未採前揭證
      詞認定兩造間成立承攬，係關於證人證述內容之真實性，
      核屬法院就證據採酌、認定事實所為之判斷，揆諸前開判
      例要旨，並非適用法規顯有錯誤之情形。是再審原告主張
      原確定判決為適用法規顯有錯誤，即非有理由。
  (二)、本件是否有民事訴訟法第497條之再審事由：
    1.按依民事訴訟法第466條不得上訴於第三審法院之事件，
      除同法第496條規定外，其經第二審確定之判決，如就足
      以影響於判決之重要證物，漏未斟酌者，亦得提起再審之
      訴，同法第497條前段固定有明文。惟所謂「重要證物漏
      未斟酌」，係指當事人在前訴訟程序已經提出，第二審確
      定判決漏未於判決理由中斟酌者而言；申言之，該項證物
      應係指如經斟酌，原確定判決將不致為如此之論斷者，若
      縱經斟酌亦不足影響原確定判決之內容，或原確定判決曾
      於理由中說明其為不必要之證據者，均與本條規定之要件
      不符。
    2.再審原告主張原確定判決就證人陳柏勳、吳子明之證述，
      並對其提出臺南地方法院96年度訴字第978號民事判決均
      未予斟酌云云。惟查原確定判決業經認定於95年8月間與
      再審被告就系爭裝潢工程締結契約者，係訴外人楊淙德，
      除由楊淙德提供木料外，尚且包括連工帶料，其後楊淙德
      始帶領再審原告進場施工，故對於再審被告而言，再審原
      告僅係承攬人為履行系爭承攬契約之使用人而已（參照原
      確定判決第4-6頁），顯然原確定判決業已審酌相關證人
      之證詞，並已敘明其所以認定兩造間並無承攬法律關係存
      在之理由，並無再審原告所稱全無斟酌證人證述之情事。
      況再審原告提出臺南地方法院96年度訴字第978號民事判
      決，經再審被告提起上訴，現由本院98年度上字第34號審
      理中，尚未確定，對本案並不生影響。從而，再審原告仍
      就原確定判決認定事實、證據取捨事項為爭執，並就原確
      定判決已為斟酌之上開證據再為主張，顯不符合民事訴訟
      法第497條之再審事由。
五、綜上所述，原確定判決並無適用法規顯有錯誤之再審事由，
    亦無再審原告所指原確定判決有重要證物漏未斟酌之情形，
    再審原告依民事訴訟法第496條第1項第1款、第497條，提起
    本件再審之訴，委無足取，其再審之訴，為無理由。
六、本件事證已臻明確，至於兩造其餘之攻擊或防禦方法，經本
    院斟酌後，認為均不足以影響本判決之結果，自無一一詳予
    論駁之必要，併此敘明。
七、據上論結，本件再審原告之訴為無理由，依民事訴訟法第50
    5條、第78條，判決如主文。
中    華    民    國    99    年     6    月    22    日
                民事第一庭      審判長法  官    丁振昌
                                      法  官    高明發
                                      法  官    李素靖
上為正本係照原本作成。
不得上訴。
中    華    民    國    99    年     6    月    23    日
                                      書記官    林鈴香

司法院資訊處製作；財團法人民間司法改革基金會備份。
